臺灣士林地方法院民事判決　九十年度勞簡上字第五號
　　上　訴　人　甲○○
　　　　　　　　乙○○
　　複　代理人　丙○○
　　法定代理人　丁○○
右當事人間請求給付工資與資遣費事件，上訴人對於中華民國九十年四月二十五日本
院內湖簡易庭九十年度湖勞簡字第三號第一審判決提起上訴，本院判決如左：
    主  文
上訴駁回。
第二審訴訟費用由上訴人甲○○負擔十分之六，餘由上訴人乙○○負擔。
    事  實
甲、上訴人方面：
一、聲明：(1)原判決廢棄。(2)右廢棄部分，被上訴人應給付上訴人甲○○新台幣（以
    下同）十六萬四千元，給付上訴人乙○○十四萬三千元。
二、陳述：除與原審判決書所載者相同茲予引用外，補稱：
（一）被上訴人在原審言詞辯論終結前仍對外繼續營業中，並無任何虧損或業務緊縮
      之跡象，則被上訴人公司自係處於正常營運狀況，原審當可認定被上訴人並無
      勞動基準法第十一條、第十三條但書所定雇主有特別情事無法繼續營業之「得
      終止契約」情形，此尤以被上訴人在民國八十九年九月二十二日致函台北市政
      府勞工局，指控上訴人等有酗酒惡習云云，而完全無提及被上訴人公司有何營
      業轉讓或無法繼續營業之特殊情形時，原審竟認上訴人需舉證證明被上訴人無
      勞動基準法第十一條、第十三條但書之情形，實違背經驗法則。而被上訴人既
      已於八十九年八月三十一日將上訴人二人予以解僱，又拒絕上訴人等提供勞務
      （只同意另三名員工歐迪光、歐迪盛、楊哲雄得回廠工作），則上訴人即受到
      無法領取薪資之損害，原審以上訴人未能證明受有損害云云，駁回上訴人之請
      求，亦無理由。
（二）被上訴人非法解僱上訴人後，上訴人與被上訴人法定代理人多次協調而無結果
      ，乃向台北市政府勞工局請求召開給付資遣費之協調會，由此即可證明上訴人
      確已於遭不法解僱之日起三十日內，即向被上訴人為終止勞動契約之意思表示
      ，否則逕予請求回復工作即可，何需請求資遣費？協調會於八十九年九月二十
      七日召開，可見上訴人確實已在八十九年八月三十一日遭不法解僱後一個月內
      另為終止勞動契約之意思表示。
（三）八十九年八月三十一日確實因家中有要事而早退，因上訴人離開公司時，公司
      負責人及其他同事均不在場，故未交待去處。隔天上訴人仍到公司上班，惟打
      卡後公司負責人即口頭表示「你們不用來上班了」，要求上訴人離職，且未說
      明理由。再隔日即九月二日星期六上午，上訴人偕同原亦遭解僱之歐迪光、歐
      迪盛、楊哲雄回公司，欲問清楚解僱原因，並表明希望能復職之意，惟被上訴
      人法定代理人卻另表示只開除上訴人二人，而就解僱原因仍未說明，上訴人無
      奈，只得黯然離廠。
（四）又鋼鐵業乃高危險性之工作，時時保持高度警戒乃該行業從業人員共同之認知
      ，若上班時間酗酒，不僅影響工作進度，甚至將危及自己性命，上訴人怎可能
      犯此錯誤？且上訴人在被上訴人公司工作期間，從未曾因此遭被上訴人指責，
      反而平日工作認真，深得公司賞識，今被上訴人竟編造上訴人工作不力、酗酒
      、影響工作之謊言，顯係為其不當解僱上訴人尋找藉口。
（五）被上訴人雖提出上訴人考勤表，主張上訴人有曠工情事云云，惟該考勤表上之
      空格，皆係上訴人依公司規定請假、或依法令不用上班而未予打卡所致，例如
      八月二十二、二十三日乃颱風來襲，台北縣市不用上班（但上訴人二十二日仍
      上完全天班，且未要求加班費），自不須打卡，竟遭被上訴人偽填「曠工」字
      樣；該考勤表八月三十一日欄上，被上訴人偽填「罷三日」，更可證明於八月
      三十一日當時已決定解僱上訴人兄弟，且確實於隔日即九月一日命上訴人不用
      上班，否則曠工三日之記載應分別載於九月一日、九月二日、九月四日之考核
      表上，非事後偽填於八月三十一日之考核表上，況該考核表之記載乃本案訴訟
      後始由被上訴人所填，蓋其不分是否因公、因病、因事請假，皆填上「曠工」
      字樣。又上訴人在被上訴人公司工作近五年，每年依法應有年假可休，該考勤
      表上竟未註明是否休年假，甚至上訴人所休假，不僅未予計薪，反而遭扣薪資
      ，上訴人實為處於弱勢之勞工。
（六）被上訴人未爭執上訴理由，依民事訴訟法第二百八十條第三項，亦可間接認上
      訴人有「自認」之事實。
三、證據：援用原審之立證方法，並提出被上訴人致台北市勞工局函、台北市政府勞
    工局開會通知單、台北市政府勞工局函、台北市政府勞工局勞資爭議協調會議紀
    錄、出勤打卡紀錄、電子報。
乙、被上訴人方面：
一、聲明：駁回上訴。
二、陳述：除與原審判決書所載者相同茲予引用外，補稱：
（一）上訴人於民國八十九年八月三十一日在工廠煽動罷工，並唆使同事歐迪光、歐
      迪盛隨同其於當日午後，未經准假，擅自離廠，亦不告知主管或同事渠等去向
      ，嗣歐迪光、歐迪盛事後覺悟，而於同年九月五日自動返回公司請求復工，惟
      上訴人二人迄未露面，仍繼續曠職中。上訴人非但對渠二人之違法曠職行為毫
      無悔意，亦無回廠復工之意，反在向台北市政府勞工局請求被上訴人給付預告
      工資及資遣費未果後，轉向法院提起訴訟。上訴人二人平時工作懶散、嗜酒成
      性，酗酒後往往失去理智，經常怠（曠）工，就職五年來工作情緒、態度均不
      佳，並計較工作量，且不尊重公司之規定。八十九年八月上訴人甲○○曠工四
      天，乙○○曠工九天，復均自八十九年八月三十一日不假離廠、曠工迄今，已
      合乎勞動基準法第十二條第六項「無正常理由連續曠工三日，或一個月內曠工
      達六日者。」之情形，雇主自得依同條第一項，不經預告終止契約，且無須加
      發預告工資及資遣費。
（二）上訴人於八十九年九月一日即罷工之次日，係遲至中午始至公司上班，斯時被
      上訴人法定代理人曾詢及上訴人為何罷工並煽動罷工，但他們均未說理由，只
      說對我不高興。被上訴人並未辭退上訴人，罷工次日亦曾打電話找上訴人，但
      是找不到。
（三）上訴人並未繼續工作滿五年，是陸陸續續工作達五年。
（四）被上訴人自始至終均未解僱上訴人，現在兩造勞動契約仍未終止，被上訴人仍
      希望上訴人回來上班。
三、證據：援用原審之立證方法，並提出上訴人八十九年八月之出勤打卡紀錄影本各
    二紙。
    理　　由
一、上訴人起訴主張：上訴人於被上訴人公司服務均已達五年之久，上訴人甲○○月
    薪五萬七千元，上訴人乙○○月薪四萬九千元，兩造工作態度良好、勤奮認真，
    原均甚得被上訴人法定代理人賞識與重用。八十九年八月三十一日，因上訴人接
    獲家中有急事之通知，又臨時找不到被上訴人法定代理人，遂自行先行離開，詎
    隔日即接獲被上訴人解僱之通知，被上訴人並無依勞動基準法第十一條、第十二
    條、第十三條解僱上訴人之理由，其解僱不合法，上訴人並已於九月二十七日請
    求資遣費之同時另為終止勞動契約之意思表示，被上訴人自應給付上訴人甲○○
    、上訴人乙○○預告工資及資遣費各十六萬四千元及十四萬三千元云云。被上訴
    人則以：上訴人二人於八十九年八月三十一日下午未經告知即早退，還煽動其他
    同事罷工，渠等斷續工作五年來，工作態度不佳，尚有酗酒惡習，屢屢遲到早退
    甚至曠工，對工作效率甚有影響，早已構成勞動基準法第十二條第二項第六款所
    規定雇主得不經預告終止勞動契約之事由，惟被上訴人雖有解雇上訴人之正當理
    由，然皆予隱忍，即渠等於八十九年八月三十一日罷工，亦未解僱上訴人二人，
    僅要求渠等解釋罷工原因，詎上訴人並未解釋原因，反自行停止上班。兩造僱傭
    關係仍存在，上訴人仍可回來上班云云，資為抗辯。
二、上訴人主張渠等原為被上訴人之勞工，上訴人甲○○、乙○○薪資分別為五萬七
    千元、四萬九千元一節，業於原審提出薪資表、勞工保險投保資料為證，且為被
    上訴人所不爭執，應堪信為真實。上訴人主張被上訴人於八十九年九月一日不法
    解僱上訴人二人之情，雖據提出則為台北市政府勞工局函、開會通知單、勞資爭
    議協調會議紀錄為憑，並聲請訊問證人歐迪盛、歐迪光，惟為被上訴人所否認。
    經查：
（一）證人楊哲雄、歐迪光於原審九十年四月十日調解期日證稱：「我那天（八十九
　　　年八月三十一日）請假，不知道發生什麼事，：：：隔天有和聲請人一起去找
　　　老闆協調，老闆說不要用他們。」等語；證人歐迪光於本院九十年十一月二十
　　　一日準備程序期日結證：「：：：第二天接到甲○○的電話，說老闆要開除我
　　　們五人（即上訴人二人、歐迪光、歐迪盛、楊哲雄），後來我還有去公司，但
　　　是沒有看到老闆，老闆也沒有和我們聯絡，九月三日五人去公司和老闆協
      談，協談結果老闆沒有說明原因就說要解僱上訴人二人，留我們三人：：：」
      等語；證人歐迪盛於本院九十年十一月二十一日準備程序期日亦到庭證述：「
      ：：：第二天九月一日早上我一早就打電話問公司，狀況怎麼樣，結果就說不
      要上班了，我是問公司的駱小姐，：：：我們五人有去和老闆協調，老闆沒有
      說什麼，只是說叫上訴人不要做了：：：」等語。依證人之陳述，被上訴人法
      定代理人確實以口頭當場表示解僱上訴人二人，被上訴人辯稱未曾解僱上訴人
      二人云云，洵無足取。
（二）被上訴人於八十九年九月間表示解僱上訴人二人，既堪認定，而被上訴人於為
      終止勞動契約之意思表示時並未給付資遣費或預告工資，復為兩造所不爭執，
      堪信被上訴人解雇上訴人之行為，係行使勞動基準法第十二條所規定雇主得不
      經預告終止契約之權利，從而被上訴人終止契約是否合法，自應審酌上訴人是
      否有勞動基準法第十二條所規定之各款事由。按勞工有左列情形之一者，雇主
      得不經預告終止契約：一、於訂立勞動契約時為虛偽意思表示，使雇主誤信而
      有受損害之虞者。二、對於雇主、雇主家屬、雇主代理人或其他共同工作之勞
      工，實施暴行或有重大侮辱之行為者。三、受有期徒刑以上刑之宣告確定，而
      未諭知緩刑或未准易科罰金者。四、違反勞動契約或工作規則，情節重大者。
      五、故意損耗機器、工具、原料、產品，或其他雇主所有物品，或故意洩漏雇
      主技術上、營業上之秘密，致雇主受有損害者。六、無正當理由繼續曠工三日
      ，或一個月內曠工達六日者。又雇主依前項第一款、第二款及第四款至第六款
      規定終止契約者，應自知悉其情形之日起，三十日內為之。勞動基準法第十二
      條著有明文。本件被上訴人主張上訴人二人有勞動基準法第十二條第一項第六
      款規定之曠工事由，及工作態度不佳，而有同條項第四款規定違反勞動契約或
      工作規則情節重大之情形。經查：
  １、曠工部分：
  　(1)被上訴人主張八十九年八月間，上訴人甲○○曠工四天，乙○○曠工九天，並
      提出考勤紀錄表為證；上訴人固不否認考勤紀錄表所載即渠等實際工作之時間
      ，惟否認有何曠工情事，表示或係因颱風來襲全面放假、或因事、因病、因公
      請假，始未到廠工作，觀諸上訴人二人於原審提出，被上訴人不爭執之八十九
      年八月份薪資單，甲○○之薪資單註明：「請假（扣款）七六００（四天）」
      ，乙○○薪資單註明：「請假一六三三０（十天）」，而均未註明有曠工事實
      之情，上訴人之主張洵為可採，被上訴人復未能就上訴人二人確有曠工之情舉
      證以實其說，自難採信。
    (2)被上訴人另主張上訴人自八十九年八月三十一日曠工迄今云云，惟被上訴人既
      於八十九年九月一日即表示欲終止與上訴人二人間之勞動契約，堪認有預示拒
      絕受領上訴人勞務給付之意思，而依上訴人工作性質，其工作努力之結果，利
      益將全歸於被上訴人，而其工作方式，亦須經被上訴人配合提供廠房、機器始
      能運作與完成，被上訴人既已明白表示拒絕上訴人繼續為被上訴人工作，上訴
      人之工作性質復與公司利益緊密結合，且須公司之協力支援，則實無期待業遭
      被上訴人立即解雇之上訴人厚顏表示願意再提供勞務之可能。是故，上訴人自
      八十九年九月一日以後雖未曾再提出勞務給付，惟尚非無正當理由，不可遽認
      有何曠工情事。故被上訴人主張上訴人二人自八十九年八月三十一日曠工迄今
      云云，亦屬無稽。
  ２、違反勞動契約或工作規則情節重大部分：
  　(1)證人即被上訴人員工陳志成於本院九十年十月三十一日準備程序期日證稱：「
      我認識甲○○及乙○○，他們上班一陣子就遲到、早退、曠職。他們已經到別
      家工作，我有聽別人說他們還是這個樣子，他們上班會喝酒，會影響其他人，
      讓我們情緒不穩定，他們都是擔任折床，我是做剪床，我們都是在同一的廠房
      工作。：：：他們最後上班的那一天，他們要工作，但是還沒有下班就走了，
      也沒有跟我們講。他們是三、四個人一起走的。我們的工作是當天客戶下單，
      所以我們要等客戶下單才會有工作，人必須在那裡等。如果人沒有來，就會影
      響公司的工作。因為他們常常休息，我們要常常幫他們做。」等語，證人歐迪
      光亦證稱：「上訴人的工作態度很不錯，雖然會遲到早退但是公司每個人都會
      有的。上訴人不會喝酒：：：老闆有問（罷工的原因），可是我們有說我們沒
      有罷工，因為只是短短的一、兩個鐘頭。我們純粹只是提早離開，沒有特別的
      原因，所以也不需要和老闆說明。」等語，證人歐迪盛證稱：「：：：我忘記
      老闆有沒有問我們為什麼要罷工。我們五人都沒有主動和老闆解釋說八月三十
      日我們為什麼會先走，我和上訴人二人同事已經有三年的時間了。他們的工作
      技術很好，態度也不錯，不會喝酒、罵人，很少遲到早退，該做的工作都會做
      ：：：」等語，依證人等所言，及上訴人二人之考勤打卡紀錄，堪信上訴人二
      人確有遲到早退之情形，且於八十九年八月三十一日早退後，仍覺得無所謂，
      而認不須向被上訴人法定代理人解釋早退之原因，尚難謂渠等工作態度良好，
      而無違背勞動契約或工作規則之情。
    (2)惟按：雇主為維護企業內部秩序，對於不守紀律之公司勞工自得加以懲處，而
      在各種懲戒手段中，以解雇勞工、終止勞動契約關係，因已涉及勞工工作權等
      憲法保障之問題，所導致之後果最嚴重，故審酌勞工故意或過失情節之輕重、
      雇主採取其它懲戒手段之可能性及其效果、兩造勞動契約內容等一切情事，在
      可期待雇主採取較輕手段之範圍內，捨解雇而採取其它對勞工權益影響較輕之
      措施，實符合憲法保障工作權之基本判斷，換言之，雇主應依勞工所為故意過
      失之程度，而採取符合比例原則之懲戒方法，而解雇應為勞工所為之故意過失
      行為極其重大、無法補救並致雇主有極大不利益時，雇主始得採取之終極、無
      法迴避、不得已之手段，依證人所言，上訴人二人之工作態度、敬業精神或未
      臻完美而有改進之餘地，然尚非無藉由被上訴人重申對出勤時間的嚴格要求，
      或施予上訴人降級、減薪之懲罰，而改變上訴人日後工作態度之可能，衡諸上
      訴人違反勞動契約或工作規則之情節、被上訴人因此所受之損害、被上訴人採
      取其它方式之可期待性，尚難謂被上訴人對上訴人所為立即解雇之懲戒符合比
      例原則及最後手段性原則。
（三）從而，被上訴人主張上訴人曠工並違反勞動契約或工作規則情節重大，得依勞
      動基準法第十二條第一項第四款、第六款之情，非有理由；其不經預告終止契
      約，自不合法，其終止不生效力。
三、按雇主違反勞動契約或勞工法令，致有損害勞工權益之虞者，勞工得不經預告終
    止契約，並應自知悉其情形之日起三十日內為之，勞動基準法第十四條第一項第
    六款、第二項著有明文。被上訴人不經預告終止與上訴人二人間之勞動契約，違
    反比例原則及最後手段性原則，既如前述，自堪認被上訴人有違反勞動契約或勞
    工法令之情，致損害上訴人之權益，上訴人應得依前開法條規定，不經預告終止
    契約，惟應自知悉後三十日內為之。被上訴人係於八十九年九月二日、三日間當
    場表示解僱上訴人二人，上訴人自應於三十日內即八十九年十月二日前為終止契
    約之意思表示，上訴人雖主張渠等於八十九年九月二十七於台北市政府勞工局勞
    資爭議案件協調會紀錄主張要求被上訴人發給資遣費，即表示欲終止契約云云，
    惟按：上訴人於該日會議係表示：「公司無故解僱，要求發給資遣費」，並非另
    主動為終止契約之意思表示後，請求發給資遣費，另審酌該日會議紀錄內容，亦
    無何關於上訴人主張終止契約之記載，上訴人復無法就其另於三十日內除斥期間
    為終止契約意思表示之情舉證以實其說，從而上訴人主張其業依勞動基準法第十
    四條第一項第六款之規定，終止與被告之勞動契約，尚非可採。被上訴人之終止
    既不生效力，上訴人復未為終止契約之意思表示，兩造勞動契約仍繼續存在，從
    而上訴人起訴請求被上訴人應給付上訴人甲○○資遣費及預告工資十六萬四千元
    ，給付上訴人乙○○資遣費及預告工資十四萬三千元，為無理由，應予駁回。原
    審為上訴人敗訴之判決，其理由雖有不同，結論則屬同一，上訴意旨指摘原判決
    不當，求予廢棄改判，為無理由，應予駁回。
四、本件事證已臻明確，兩造其餘主張舉證防禦方法，於判決結果不生影響，無庸一
    一論述，附此敘明。
五、據上論結，本件上訴為無理由，依民事訴訟法第四百三十六條之一第三項、第四
　　百四十九條第一項、第二項、第七十八條、第八十五條第一項但書，判決如主文
　　。
中　　　華　　　民　　　國　　九十一　　年　　　一　　　月　　二十二　　日
                            臺灣士林地方法院民事第三庭
~B審判長法官　李玉卿
~B法　　　官　張國勳
~B法　　　官　王怡雯
右為正本係照原本作成。
本件不得上訴。
中　　　華　　　民　　　國　　九十一　　年　　　一　　　月　　二十五　　日
~B法院書記官　丁梅芬
